ACORDAO-COMPLETO-2521185

ACÓRDÃO 2775/2022 ATA 17/2022 - SEGUNDA CÂMARA

VISTOS, relatados e discutidos estes autos de Recurso de Reconsideração (Peça 93) interposto pelo Sr. Antônio Fernando Brito Pinto, ex-Prefeito (gestões 2009-2016) , contra o Acórdão 12537/2020-TCU-Segunda Câmara (Peça 62) , que jugou irregulares as suas contas, condenando-o ao pagamento das quantias apuradas nos autos e aplicou-lhe multa no valor de R$ 14.000,00.
ACORDAM os Ministros do Tribunal de Contas da União, reunidos em sessão da Segunda Câmara, ante as razões expostas pelo Relator, e com fundamento nos arts. nos artigos 32, inciso I, e 33, da Lei 8.443/92, c/c o artigo 285 do Regimento Interno do TCU, em:
9.1. conhecer do Recurso de Reconsideração interposto pelo Sr. Sr. Antônio Fernando Brito Pinto para, no mérito, negar-lhe provimento;
9.2. dar ciência desta deliberação ao recorrente, ao Fundo Nacional de Desenvolvimento da Educação e aos demais interessados.

Recurso de Reconsideração (Peça 93) interposto por Antônio Fernando Brito Pinto, ex-Prefeito (gestões 2009-2016), contra o Acórdão 12.537/2020-TCU-2ª Câmara (Peça 62), que jugou irregulares as suas contas, condenando-o ao pagamento das quantias apuradas nos autos e aplicou-lhe multa no valor de R$ 14.000,00.

Segunda Câmara

Prefeitura Municipal de Taperoá - BA.

3. Interessados/Responsáveis/Recorrentes:
3.1. Interessado: Fundo Nacional de Desenvolvimento da Educação (CNPJ 00.378.257/0001-81).
3.2. Responsáveis: Antonio Fernando Brito Pinto (CPF XXX.170.925-XX) e Rosival Lopes dos Santos (CPF XXX.607.165-XX).
3.3. Recorrente: Antonio Fernando Brito Pinto (CPF XXX.170.925-XX).

13.1. Ministros presentes: Bruno Dantas (Presidente), Augusto Nardes, Aroldo Cedraz (Relator) e Antonio Anastasia.
13.2. Ministro-Substituto presente: André Luís de Carvalho.

AROLDO CEDRAZ

Ministro Augusto Nardes.

Trata-se de Recurso de Reconsideração (Peça 93) interposto por Antônio Fernando Brito Pinto, ex-Prefeito (gestões 2009-2016) , contra o Acórdão 12537/2020-TCU-Segunda Câmara (Peça 62) , que jugou irregulares as suas contas, condenando-o ao pagamento das quantias apuradas nos autos e aplicou-lhe multa no valor de R$ 14.000,00.
2.	A Secretaria de Recursos (Serur) analisou a admissibilidade e o mérito do recurso, nos termos da instrução, que teve a concordância do corpo dirigente da unidade e que abaixo reproduzida como parte deste Relatório (Peças 111 e 112) :
	"[...] HISTÓRICO
2.	Trata-se de tomada de contas especial instaurada (peça 1) pelo Fundo Nacional de Desenvolvimento da Educação (FNDE) em desfavor de Antônio Fernando Brito Pinto, ex-Prefeito do município de Taperoá (BA) , nas gestões 2009-2016, em razão da omissão no dever de prestar contas dos recursos recebidos no âmbito do Programa Brasil Alfabetizado (PBA) , no exercício de 2011.
3.	O trâmite dos autos sob a gestão do FNDE encontra-se circunstanciado no Relatório de TCE (peça 16) , que concluiu pela ocorrência de dano ao erário, sob responsabilidade do Sr. Antônio Fernando Brito Pinto, então Prefeito no período de 2009 a 2016, já que os recursos foram por ele geridos, os quais foram transferidos em 04/1/2012, pelo que consta das peças 3 e 4.
4.	Conclusão essa corroborada pelos demais órgãos do Controle Interno (peças 18-23) , esta TCE foi encaminhada ao TCU, que, por intermédio da instrução acostada à peça 28, no que se circunscreve ao recorrente, propôs realizar citação e audiência, em face das seguintes irregularidades a ele atribuídas:
a) não comprovação da boa e regular aplicação dos recursos federais repassados ao município de Taperoá/BA, em face da omissão no dever de prestar contas dos valore s transferidos, no âmbito do Programa Brasil Alfabetizado - BRALF, no exercício de 2011, cujo prazo encerrou-se em 25/5/2017;
b) não disponibilização das condições materiais mínimas e necessárias para que o seu sucessor pudesse apresentar a prestação de contas do Programa Brasil Alfabetizado, no exercício de 2011, cujo prazo encerrou-se em 25/5/2017.
5.	O ex-Prefeito, citado regularmente pelo Ofício 21836/2020-TCU/Seproc (peça 35, com AR na peça 39) , ofereceu alegações de defesa (peças 49-52) , que foram examinadas pela instrução de autoria da SecexTCE (peça 58) , a qual sugeriu julgar irregulares as contas do ex-alcaide, condená-lo em débito pelo valor total transferido, além de aplicar-lhe a multa descrita no art. 57, da Lei 8.443/1192.
6.	O Ministério Público junto ao TCU, representado pelo Procurador Sérgio Ricardo Costa Caribé, emitiu o parecer acostado à peça 61, no qual se manifestou favoravelmente à proposta formulada pela unidade de origem, no que foi seguido integralmente pela Segunda Câmara desta Corte de Contas, dando ensejo à prolação do Acórdão 12537/2020-TCU-Segunda Câmara, na forma reproduzida no topo desta instrução.
7.	O ex-Prefeito entendeu que essa deliberação continha vícios de omissão, razão por que opôs embargos de declaração (peça 68) , mas sem sucesso, já que o Exmo. Relator a quo, Ministro Augusto Nardes, rejeitou o argumento de que havia omissão na deliberação embargada, o que ensejou a prolação do Acórdão 2156/2021-TCU-Segunda Câmara (peça 80) .
8.	Nesta oportunidade, o Sr. Antônio Fernando recorre, por meio de recurso de reconsideração (peça 93) , pelo qual intenta demonstrar que o acórdão impugnado (peça 62) o condenou de maneira inadequada.
EXAME DE ADMISSIBILIDADE
9.	Reitera-se a análise preliminar de admissibilidade realizada por esta Secretaria de Recursos (peças 95) , ratificada pelo Exmo. relator, Ministro Aroldo Cedraz (peça 99) , para conhecer do recurso de reconsideração interposto por Antônio Fernando Brito Pinto (peça 93) , com base nos artigos 32, inciso I, e 33, da Lei 8.443/92, c/c o artigo 285 do Regimento Interno do TCU, de modo a suspender os efeitos referentes aos parágrafos 9.3, 9.4 e 9.6 do acórdão recorrido (peça 62) .
EXAME DE MÉRITO
10.	Delimitação
10.1.	Constitui objeto deste recurso de reconsideração verificar se:
a) houve afronta aos princípios do contraditório e da ampla defesa;
b) a prestação de contas logrou êxito em comprovar o regular uso dos recursos públicos repassados na finalidade do Programa Brasil Alfabetizado (PBA) .
10.2.	Em face do julgamento, pelo Supremo Tribunal Federal (STF) , do RE 636.886 (tema 899 da repercussão geral) , que fixou novo entendimento ao art. 37, §5°, da Constituição Federal, segundo o qual: "é prescritível a pretensão de ressarcimento ao erário fundada em decisão de Tribunal de Contas", impõe-se necessária a análise da existência de prescrição na presente representação.
10.3.	Os significativos impactos deste julgamento do STF justificam uma análise mais detalhada do tema, motivo pelo qual a prescrição, embora tenha caráter preliminar, será examinada ao final, de modo a abordar os vários aspectos envolvidos.
11.	Princípios do contraditório e da ampla defesa (peça 93, p. 5 e 8-11) 
11.1.	Argumenta o ex-Prefeito que o novo prazo estipulado pelo FNDE (Resolução 27/2014) para a prestação de contas (peça 26) se deu somente após o fim do seu mandato, já em 2017, e "apenas de modo eletrônico". Diz que a simples notificação pelo sistema não é suficiente para satisfazer "o fim colimado", o que tornaria a intimação absolutamente nula.
11.2.	Sopesa que uma comunicação dessa importância não pode ser encaminhada de qualquer modo, como fez o FNDE, pois há de ser inequívoca, como ocorre nos processos judiciais ou administrativos. Assevera que neste caso deveria haver a necessidade de intimação pessoal.
11.3.	De forma a corroborar essa linha de argumentação, o recorrente colaciona ao recurso excertos de julgado de Tribunais de Justiça e de Tribunal de Contas que adotaram a tese defendida por ele. 
Análise:
11.4.	Sob os aspectos estritamente objetivos e formais, a notificação realizada pelo FNDE se deu de modo adequado. Conforme indica o Relatório de TCE (peça 16, p. 3-4) , houve duas tentativas sem sucesso de localização do responsável, o que deu ensejo à notificação por edital, consoante mostra o teor da peça 6 dos autos.
11.5.	O fato de a notificação ter ocorrido depois do final do mandato do ex-Prefeito não é causa de nulidade. Sobre isso, tem-se que o prazo para prestar contas encerrou-se em 25/5/2017 e as notificações se deram em datas não muito posteriores, quais sejam: 14/9/2017, 2/5/2018 e 18/6/2018.
11.6.	Sobre a intimação pessoal aventada pelo recorrente, a jurisprudência do Tribunal é pacífica no sentido de que a validade da citação não depende que o aviso de recebimento seja assinado pelo próprio destinatário. Nessa linha, o Acórdão 3648/2013-TCU-Segunda Câmara, da relatoria do Ministro Benjamim Zymler: "É prescindível a entrega pessoal das comunicações pelo TCU, razão pela qual não há necessidade de que o aviso de recebimento seja assinado pelo próprio destinatário. Entregando-se a correspondência no endereço correto do destinatário, presume-se o recebimento da citação."
11.7.	Viu-se que o recorrente focou seus argumentos sobre essa questão apenas quanto à fase interna da TCE. Entretanto, em que pese a análise acima descrita, a jurisprudência do Tribunal é no sentido de que o contraditório e a ampla defesa são examinados apenas no âmbito do TCU, a exemplo dos seguintes acórdãos:
A ausência de notificação pelo concedente na fase interna da tomada de contas especial não representa cerceamento de defesa apta a influenciar o andamento regular do processo. A partir do momento em que se realiza a citação válida, na fase externa da TCE, ficam sanados eventuais problemas ocorridos na fase anterior. Acórdão 7006/2012-TCU-Segunda Câmara. Relator: Ministra Ana Arraes
A ausência de notificação dos responsáveis a respeito de apurações em curso no TCU antes da conversão do processo em tomada de contas especial não configura cerceamento de defesa. As etapas processuais anteriores têm natureza meramente preparatória e inquisitiva, com objetivo de apuração da irregularidade, quantificação do débito e identificação dos envolvidos, e, portanto, prescindem da participação dos responsáveis. Acórdão 1464/2013-TCU-Plenário. Relator: Ministro José Múcio Monteiro
11.8.	Portanto, as razões recursais não podem ser aceitas.
12.	Prestação de Contas (peça 93) 
12.1.	Depois de um preâmbulo sobre os fatos "que geram a controvérsia", ressalta o ex-Prefeito que a discussão travada se restringe a ter havido ou não a efetiva prestação de contas referente ao Programa Brasil Alfabetizado do exercício de 2011.
12.2.	Reafirma o recorrente que houve a prestação de contas, conforme demonstrado pelos respectivos recibos obtidos no momento de sua efetivação, em que constam: a situação de adimplência, o prazo para prestação de contas e a data da ocorrência (peça 93, p. 6; peça 49, p. 3-4 e peças 50-52) .
12.3.	Sobre esse ponto, contesta a conclusão da SecexTCE (peça 58, p. 7) , ratificada pelo Relator do acórdão impugnado (peça 63, parágrafo 9) , segundo a qual, em síntese, os recibos apresentados pelo ex-Prefeito tratariam de "repasses distintos do PBA de 2011".
12.4.	Salienta que o MPTCU "reconhece, em primeiro momento, como válida a prestação de contas informada pelo ex-Prefeito", mas em seu Parecer (peça 61, parágrafo 9º) informa que a Resolução FNDE nº 27, de 30/12/2014, torna sem efeito as prestações de contas do Programa Brasil Alfabetizado de 2010 a 2013 e estabelece novos prazos e diretrizes para elas.
12.5.	Registra também que a medida adotada pelo FNDE de invalidar as prestações de contas dos anos de 2010 a 2013, que já haviam sido realizadas, pode ter ensejado a exclusão das informações inseridas no SIGPC referentes à sua prestação de contas.
12.6.	Dessa forma, em face dessas circunstâncias, o Sr. Antônio pleiteia que se admita a correção de sua prestação de contas.
Análise:
12.7.	Assiste razão ao recorrente sobre ter havido um equívoco da SecexTCE, acompanhada do Ministro-Relator, a respeito de terem considerado que os recursos referidos na prestação de contas sejam distintos dos relativos ao Programa Brasil Alfabetizado.
12.8.	Todas as referências aos recursos mencionados nas alegações de defesa (peça 49, p. 3-4 e peças 50-52) são relativas a verbas originárias do PBA. Ademais, não existe "alusão a Transferência a Estado e Municípios PBS - BRALF" no Relatório de TCE 664/2018 (peça 16) . Lá está registrado PBA-BRALF.
12.9.	Todavia, isso não constitui motivo para se afirmar que a prestação de contas apresentada seja suficiente para comprovar a regular aplicação dos recursos nas atividades-fim do Programa Brasil Alfabetizado (PBA) .
12.10.	 Isso porque, como o próprio ex-Prefeito reconhece, o FNDE editou norma, na data de 30/12/2014, em que tornou sem efeito as prestações de contas do PBA dos exercícios 2010-2013 enviadas até então.
12.11.	E como essa norma foi publicada durante a gestão do recorrente à frente da prefeitura, caberia a ele o dever funcional de monitorar os próximos eventos dela advindos, já que havia a previsão, em seu art. 3º, da divulgação dos novos prazos.
12.12.	 Importa chamar atenção, ainda, para um detalhe. O papel por meio do qual o Sr. Antônio apresenta o comprovante de envio da prestação de contas (peça 52) não comprova que as contas foram aprovadas. Comprova apenas o envio delas. Tanto é assim, que no final do título do documento está escrito: "para análise posterior". ("Prestação de contas enviada e registrada na base de dados do Fundo Nacional de Desenvolvimento da Educação para análise posterior") .
12.13.	Além disso, impossibilita a comprovação de que as contas foram prestadas e aprovadas pelo FNDE o fato de o Sistema de Gestão de Prestação de Contas (SIGPC) continuar apresentando o status de "omisso" e "inadimplente", como resposta à pesquisa referente à prestação de contas do PBA, do exercício de 2011, que ora se analisa.
12.14.	Dessa maneira, vale transcrever a conclusão presente no Parecer do MPTCU (peça 61) , o qual integrou o relatório condutor do acórdão impugnado (peça 64) , nos seguintes termos:
Verifica-se, portanto, que o recibo apresentado pelo ex-prefeito foi tornado sem efeito pelo FNDE ainda durante o seu mandato. Dessa forma, não constitui documento hábil a afastar a irregularidade de "não comprovação da boa e regular aplicação dos recursos federais (...) em face da omissão na prestação de contas" (peça 28) que lhe é imposta. 
12.15.	Portanto, conclui-se que não há elementos nos autos aptos a comprovar a regular aplicação dos recursos do PBA pelo município de Taperoá (BA) .
13.	Prescrição
13.1.	Ao se analisar a prescrição, como enunciado nos parágrafos 10.2 e 10.3 desta instrução, verificou-se que ela não se operou nesta TCE.
13.2.	O exame pôde se dar de maneira muito expedita, pois se verificou com facilidade que não transcorreu nem sequer cinco anos entre o termo inicial (26/5/2017: dia seguinte ao prazo final para prestar contas - peça 26 - ou 14/9/2017: data do primeiro ato de apuração do fato, peça 6, p. 1) e a data da decisão condenatória recorrível, qual seja: 10/11/2020 (peça 62) .
CONCLUSÃO
14.	Das análises anteriores, conclui-se que:
	a) os princípios do contraditório e da ampla defesa foram obedecidos, pois o recorrente foi notificado de maneira regular e teve a oportunidade de apresentar alegações de defesa, bem como este recurso de reconsideração;
	b) a prestação de contas apresentada não foi capaz de comprovar o bom e correto uso dos recursos do PBA2011 repassados ao município de Taperoá;  
	c) não se verificou a prescrição por nenhum dos dois regimes examinados.
15.	Portanto, a proposta será de negativa de provimento a este recurso de reconsideração.
PROPOSTA DE ENCAMINHAMENTO
16.	Diante do exposto, submete-se à consideração superior este exame do recurso de reconsideração interposto por Antônio Fernando Brito Pinto contra o Acórdão 12537/2020-TCU-Segunda Câmara, para propor, com base nos arts. 32, inciso I, e 33, da Lei 8.443/92, c/c o art. 285 do RI/TCU:
a) conhecer do recurso, para, no mérito, negar-lhe provimento;
b) dar ciência aos responsáveis, aos interessados e à Procuradoria da República na Bahia. [...]".

Saulo Gabriel Souza Queiroz (53498/OAB-BA), Rodrigo Isaac de Freitas Martins (19644/OAB-BA) e outros, representando Antonio Fernando Brito Pinto.

Subprocurador-Geral Lucas Rocha Furtado.

TOMADA DE CONTAS ESPECIAL (TCE). MINISTÉRIO DA EDUCAÇÃO (MEC). FUNDO NACIONAL DE DESENVOLVIMENTO DA EDUCAÇÃO (FNDE). PROGRAMA BRASIL ALFABETIZADO (PBA). LIBERAÇÃO DE VERBAS DO PROGRAMA NO EXERCÍCIO DE 2011. OMISSÃO NO DEVER DE PRESTAR CONTAS. NÃO COMPROVAÇÃO DO BOM E REGULAR USO DOS REPASSES. CONTAS IRREGULARES. DÉBITO. MULTA. RECURSO DE RECONSIDERAÇÃO. CONHECIMENTO. NÃO HOUVE OFENSA AOS PRINCÍPIOS DO CONTRADITÓRIO E DA AMPLA DEFESA. A PRESTAÇÃO DE CONTAS APRESENTADA FOI INSUFICIENTE PARA COMPROVAR O REGULAR USO DOS RECURSOS TRANSFERIDOS. RE 636.886 (TEMA 899 DA REPERCUSSÃO GERAL). POSSIBILIDADE DE PRESCRIÇÃO DA PRETENSÃO REPARATÓRIA. NÃO OCORRÊNCIA DE PRESCRIÇÃO PELOS CRITÉRIOS DO ACÓRDÃO 1.441/2016-TCU-PLENÁRIO E DA LEI 9.873/1999. NEGATIVA DE PROVIMENTO.

TOMADA DE CONTAS ESPECIAL (TCE)

Secretaria de Recursos (Serur); Secretaria de Controle Externo de Tomada de Contas Especial (SecexTCE).

Aprecia-se nesta oportunidade de Recurso de Reconsideração (Peça 93) interposto pelo Sr. Antônio Fernando Brito Pinto, ex-Prefeito (gestões 2009-2016) , contra o Acórdão 12537/2020-TCU-Segunda Câmara (Peça 62) , que jugou irregulares as suas contas, condenando-o ao pagamento das quantias apuradas nos autos e aplicou-lhe multa no valor de R$ 14.000,00.
2.	Inicialmente, ratifico o Despacho por mim proferido em 22/4/2021 (Peça 99) , no sentido de que o Recurso de Reconsideração deve ser conhecido, tendo em vista que os requisitos legais e regimentais previstos para a espécie estão devidamente preenchidos. 
3.	Quanto ao mérito, o Sr. Cícero de Lucena Filho apresenta os argumentos abaixo sintetizados:
	a) o novo prazo estipulado pelo FNDE (Resolução 27/2014) para a prestação de contas (peça 26) se deu somente após o fim do seu mandato, já em 2017, e "apenas de modo eletrônico". Diz que a simples notificação pelo sistema não é suficiente para satisfazer "o fim colimado", o que tornaria a intimação absolutamente nula. Sopesa que uma comunicação dessa importância não pode ser encaminhada de qualquer modo, como fez o FNDE, pois há de ser inequívoca, como ocorre nos processos judiciais ou administrativos. Assevera que neste caso deveria haver a necessidade de intimação pessoal. De forma a corroborar essa linha de argumentação, o recorrente colaciona ao recurso excertos de julgado de Tribunais de Justiça e de Tribunal de Contas que adotaram a tese defendida por ele; 
	b) aponta fatos que geraram controvérsia sobre a apresentação da prestação de contas referente ao Programa Brasil Alfabetizado do exercício de 2011 e afirma que a discussão travada se restringe a ter havido ou não a efetiva prestação de contas referente ao mencionado Programa, sendo que alega que houve a prestação de contas, conforme estaria demonstrado pelos respectivos recibos obtidos no momento de sua efetivação, em que constam: a situação de adimplência, o prazo para prestação de contas e a data da ocorrência (Peça 93, p. 6; Peça 49, p. 3-4 e Peças 50-52) ;
	c) sobre esse ponto, contesta a conclusão da SecexTCE (Peça 58, p. 7) , ratificada pelo Relator do Acórdão impugnado (Peça 63, parágrafo 9) , segundo a qual, em síntese, os recibos apresentados pelo ex-Prefeito tratariam de "repasses distintos do PBA de 2011";
	d) salienta que o MPTCU teria reconhecido, em primeiro momento, como válida a prestação de contas informada pelo ex-Prefeito", mas em seu Parecer (Peça 61, parágrafo 9º) teria informado que a Resolução FNDE 27, de 30/12/2014, tornara sem efeito as prestações de contas do Programa Brasil Alfabetizado de 2010 a 2013 e estabelecido novos prazos e diretrizes para elas;
e) a medida adotada pelo FNDE de invalidar as prestações de contas dos anos de 2010 a 2013, que já haviam sido realizadas, pode ter ensejado a exclusão das informações inseridas no SIGPC referentes à sua prestação de contas. Dessa forma, em face dessas circunstâncias, pleiteia que se admita a correção de sua prestação de contas.
4.	A Secretaria de Recurso (Serur) analisou e rechaçou os argumentos apresentados, ante os seguintes fundamentos, em apertada síntese:
a) sob os aspectos estritamente objetivos e formais, a notificação realizada pelo FNDE se deu de modo adequado. Conforme indica o Relatório de TCE (Peça 16, p. 3-4) , houve duas tentativas sem sucesso de localização do responsável, o que deu ensejo à notificação por edital, consoante mostra o teor da Peça 6 dos autos e o fato de a notificação ter ocorrido depois do final do mandato do ex-Prefeito não é causa de nulidade. Sobre isso, tem-se que o prazo para prestar contas encerrou-se em 25/5/2017 e as notificações se deram em datas não muito posteriores, quais sejam: 14/9/2017, 2/5/2018 e 18/6/2018;
b) sobre a intimação pessoal aventada pelo recorrente, a jurisprudência do Tribunal é pacífica no sentido de que a validade da citação não depende que o aviso de recebimento seja assinado pelo próprio destinatário. Além disso, o recorrente focou seus argumentos sobre essa questão apenas quanto à fase interna da TCE. Entretanto, a jurisprudência do Tribunal é no sentido de que o contraditório e a ampla defesa são examinados apenas no âmbito do TCU;
c) assiste razão ao recorrente sobre ter havido um equívoco da SecexTCE, acompanhada do Ministro-Relator, a respeito de terem considerado que os recursos referidos na prestação de contas sejam distintos dos relativos ao Programa Brasil Alfabetizado e que todas as referências aos recursos mencionados nas alegações de defesa (Peça 49, p. 3-4 e peças 50-52) são relativas a verbas originárias do PBA. Ademais, não existe "alusão a Transferência a Estado e Municípios PBS - BRALF" no Relatório de TCE 664/2018 (Peça 16) . Lá está registrado PBA-BRALF, todavia, isso não constitui motivo para se afirmar que a prestação de contas apresentada seja suficiente para comprovar a regular aplicação dos recursos nas atividades-fim do Programa Brasil Alfabetizado (PBA) ;
d) o próprio ex-Prefeito reconhece que o FNDE editou norma, na data de 30/12/2014, em que tornou sem efeito as prestações de contas do PBA dos exercícios 2010-2013 enviadas até então e como essa norma foi publicada durante a gestão do recorrente à frente da prefeitura e que caberia a ele o dever funcional de monitorar os próximos eventos dela advindos, já que havia a previsão, em seu art. 3º, da divulgação dos novos prazos;
e) chamar atenção, ainda, para o detalhe de que o papel por meio do qual o Sr. Antônio apresenta o comprovante de envio da prestação de contas (Peça 52) não comprova que as contas foram aprovadas. Comprova apenas o envio delas. Tanto é assim, que no final do título do documento está escrito: "para análise posterior". ("Prestação de contas enviada e registrada na base de dados do Fundo Nacional de Desenvolvimento da Educação para análise posterior") ;
f) além disso, impossibilita a comprovação de que as contas foram prestadas e aprovadas pelo FNDE o fato de o Sistema de Gestão de Prestação de Contas (SIGPC) continuar apresentando o status de "omisso" e "inadimplente", como resposta à pesquisa referente à prestação de contas do PBA, do exercício de 2011, que ora se analisa. Dessa maneira, transcreve a conclusão presente no Parecer do MPTCU (Peça 61) , o qual integrou o relatório condutor do acórdão impugnado, no sentido de que o recibo apresentado pelo ex-prefeito foi tornado sem efeito pelo FNDE ainda durante o seu mandato. Dessa forma, não constitui documento hábil a afastar a irregularidade de "não comprovação da boa e regular aplicação dos recursos federais (...) em face da omissão na prestação de contas" (Peça 28) que lhe é imposta;
g) conclui que não há elementos nos autos aptos a comprovar a regular aplicação dos recursos do PBA pelo município de Taperoá (BA) ;
h) ao se analisar a prescrição, verificou que não transcorreram cinco anos entre o termo inicial (26/5/2017: dia seguinte ao prazo final para prestar contas - Peça 26 - ou 14/9/2017: data do primeiro ato de apuração do fato, Peça 6, p. 1) e a data da decisão condenatória recorrível, qual seja: 10/11/2020 (Peça 62) ;
5.	O Ministério Público junto a este Tribunal, à Peça 113, manifesta-se de acordo com a proposta da unidade técnica.
6.	Dada a consistência da análise empreendida pela Serur e acolhida pelo Ministério Público junto a esta Casa, endosso as conclusões contidas na instrução de Peça 111 e respectivos pareceres e, nesse particular, incluo as análises empreendidas e os fundamentos adotados entre as minhas razões de decidir no presente caso.
7.	Inicialmente registro que os princípios do contraditório e da ampla defesa foram obedecidos, pois o recorrente foi notificado de maneira regular e teve a oportunidade de apresentar alegações de defesa, bem como este Recurso de Reconsideração.
8.	Importante registrar, no que tange à ocorrência da prescrição das pretensões punitiva e ressarcitória, a existência da decisão do Supremo Tribunal Federal (STF) no Recurso Extraordinário 636.886/AL, e que tal decisum, de fato, deverá ensejar a revisão da jurisprudência deste Tribunal, mas, ainda não está sendo aplicado, pois encontra-se pendente apreciação por esta Corte de Contas de processo que definirá acerca do preenchimento de lacunas referentes a questões essenciais, como o prazo prescricional, o início da contagem e as hipóteses de interrupção. Ademais, não está claro quais serão os processos efetivamente alcançados pela modificação do entendimento.
9.	Enquanto isso, tenho acompanhado a compreensão pela manutenção da jurisprudência consolidada pelo TCU no sentido de considerar imprescritíveis as ações de ressarcimento ao Erário.
10.	No que tange à pretensão punitiva do TCU, conforme Acórdão 1441/2016-TCU-Plenário, que uniformizou a jurisprudência acerca dessa questão, subordina-se ao prazo geral de prescrição indicado no art. 205 do Código Civil, que é de 10 anos, contado da data de ocorrência da irregularidade sancionada, nos termos do art. 189 do Código Civil, sendo este prazo interrompido pelo ato que ordenar a citação, a audiência ou a oitiva do responsável.
11.	No caso em exame, verifico que não ocorreu a prescrição, uma vez que a irregularidade sancionada ocorreu em 14/9/2017, e o ato de ordenação da citação ocorreu em 12/5/2020 (Peça 30) .
12.	Quanto ao mérito, de fato os argumentos apresentados pelo recorrente não lograram afastar as impropriedades que ensejaram o julgamento pela irregularidade das suas contas.
13.	Mesmo reconhecendo que houve um certo equívoco da SecexTCE, acompanhada do Ministro-Relator, a respeito de terem considerado que os recursos referidos na prestação de contas seriam distintos dos relativos ao Programa Brasil Alfabetizado, isso não constitui motivo para se afirmar que a prestação de contas apresentada seja suficiente para comprovar a regular aplicação dos recursos nas atividades-fim do Programa Brasil Alfabetizado (PBA) . Foi constatado que todas as referências aos recursos mencionados nas alegações de defesa são relativas a verbas originárias do PBA (Peça 49, p. 3-4 e peças 50-52) e não houve alusão a Transferência a Estado e Municípios PBS - BRALF" no Relatório de TCE 664/2018 (Peça 16) . Lá está registrado PBA-BRALF.
14.	O próprio ex-Prefeito reconhece que o FNDE editou norma, na data de 30/12/2014, em que tornou sem efeito as prestações de contas do PBA dos exercícios 2010-2013 enviadas até então. E conforme registrou a Serur, como essa norma foi publicada durante a gestão do recorrente à frente da prefeitura, caberia a ele o dever funcional de monitorar os próximos eventos dela advindos, já que havia a previsão, em seu art. 3º, da divulgação dos novos prazos.
15.	O documento apresentado pelo recorrente como comprovante de envio da prestação de contas (Peça 52) , de fato não é hábil para comprovar que as contas foram aprovadas. Como registrou a unidade técnica, ele comprova apenas o envio delas. É possível verificar que no próprio recibo está escrito: "para análise posterior". ("Prestação de contas enviada e registrada na base de dados do Fundo Nacional de Desenvolvimento da Educação para análise posterior") . Assim, com base nesse documento não é possível afirmar que as contas foram aprovadas, até porque pesquisa realizada pela unidade técnica constatou que o Sistema de Gestão de Prestação de Contas (SIGPC) do FNDE continua apresentando o status de "omisso" e "inadimplente", como resposta à pesquisa referente à prestação de contas do PBA, do exercício de 2011, que ora se analisa.
16.	Portanto, conclui-se que não há elementos nos autos aptos a comprovar a regular aplicação d6s recursos do PBA pelo município de Taperoá-BA.
17.	Ante essas considerações, entendo que não há como ser dado provimento ao presente Recurso de Reconsideração, devendo ser mantida, em seus exatos termos a deliberação anteriormente adotada por esta Segunda Câmara.
	Por todo o exposto, Voto por que o Tribunal de Contas de União aprove o Acórdão que ora submeto à apreciação deste colegiado.
TCU, Sala das Sessões, em 31 de maio de 2022.
AROLDO CEDRAZ 
Relator